ACORDAO-COMPLETO-2485590

ACÓRDÃO 658/2022 ATA 3/2022 - SEGUNDA CÂMARA

VISTO, relatado e discutido este recurso de reconsideração interposto por Geisa Behnen contra o Acórdão 6713/2020-TCU-Segunda Câmara, de natureza condenatória;
ACORDAM os Ministros do Tribunal de Contas da União, reunidos em sessão da 2ª Câmara, ante as razões expostas pelo relator, em:
9.1. conhecer do recurso de reconsideração interposto e, no mérito, negar-lhe provimento, mantendo-se os exatos termos do acórdão recorrido. 
9.2. dar ciência desta decisão à recorrente e aos interessados.

Recurso de reconsideração interposto por Geisa Behnen contra o Acórdão 6.713/2020-2ª Câmara, de natureza condenatória.

Segunda Câmara

Secretaria Especial da Cultura.

3. Interessados/Responsáveis/Recorrentes:
3.1. Responsáveis: Geisa Behnen (XXX.215.440-XX); Geisa Behnen - ME (08.074.814/0001-82).
3.2. Recorrente: Geisa Behnen (XXX.215.440-XX).

13.1. Ministros presentes: Bruno Dantas (Presidente), Augusto Nardes (Relator) e Antonio Anastasia.
13.2. Ministro-Substituto presente: Marcos Bemquerer Costa.

AUGUSTO NARDES

Ministro Aroldo Cedraz.

Transcrevo a seguir a instrução lavrada por auditora da Secretaria de Recursos (peça 87) , que contou com a anuência do dirigente da unidade (peça 88) :
"INTRODUÇÃO
1.	Trata-se de recurso de reconsideração interposto por Geisa Behnen (peça 65) , contra o Acórdão 6334/2020-TCU-Segunda Câmara (Peça 50) , relatado pelo Ministro Aroldo Cedraz, com o seguinte teor: 
ACORDAM os Ministros do Tribunal de Contas da União, reunidos em Sessão de 2ª Câmara, diante das razões expostas pelo Relator, com fundamento nos arts. 1º, inciso I; 12, § 3º; 16, inciso III, alíneas 'a' e 'c'; 19; 23, inciso III; 28, inciso II; e 57 da Lei 8.443/92, c/c os arts. 209, 210 e 214, inciso III, alínea 'a'; e 267 do Regimento Interno do Tribunal, em: 
9.1. considerar revéis as responsáveis Geisa Behnen - ME e Geisa Behnen, para todos os efeitos, dando-se prosseguimento ao processo, com fulcro no art. 12, § 3º, da Lei 8.443/1992; 
9.2. julgar irregulares, nos termos dos arts. 1º, inciso I, 16, inciso III, alíneas a e c, da Lei 8.443/1992, c/c os arts. 19 e 23, inciso III, da mesma Lei, as contas das responsáveis Geisa Behnen - ME e Geisa Behnen, condenando-as solidariamente ao pagamento das importâncias a seguir especificadas, atualizadas monetariamente e acrescidas dos juros de mora, calculadas a partir das datas discriminadas até a data da efetiva quitação do débito, e fixando-lhes o prazo de 15 (quinze) dias, para que comprovem, perante o Tribunal, o recolhimento das referidas quantias aos cofres do Fundo Nacional de Cultura, nos termos do art. 23, inciso III, alínea 'a', da citada lei, c/c o art. 214, inciso III, alínea 'a', do Regimento Interno do TCU. 
	Data de ocorrência
	Valor histórico (R$) 
	Tipo da parcela

	31/8/2011
	2.000,00
	Débito

	30/9/2011
	1.900,00
	Débito

	31/10/2011
	1.400,00
	Débito

	18/11/2011
	10.000,00
	Débito

	22/11/2011
	14.000,00
	Débito

	30/11/2011
	530,00
	Débito

	1/12/2011
	44.000,00
	Débito

	1/12/2011
	10.000,00
	Débito

	20/3/2012
	46.000,00
	Débito

	20/3/2012
	14.500,00
	Débito

	2/7/2019
	56.149,31
	Crédito

 Valor atualizado do débito (com juros) em 25/3/2020: R$ 195.963,93
9.3. aplicar a Geisa Behnen, a multa prevista no art. 57 da Lei 8.443/1992, c/c o art. 267 do Regimento Interno do TCU, no valor de R$ 30.000,00 (trinta mil) , fixando-lhe o prazo de 15 (quinze) dias, a contar da notificação, para que comprove, perante o Tribunal (art. 214, III, alínea 'a', do Regimento Interno do TCU) , o recolhimento da dívida aos cofres do Tesouro Nacional, atualizada monetariamente desde a data desse acórdão até a do efetivo recolhimento, se pagas após o vencimento, na forma da legislação em vigor; 
9.4. autorizar, desde logo, nos termos dos arts. 26 e 28, inciso II, da Lei 8.443/1992: 
9.4.1. o pagamento das dívidas em até 36 (trinta e seis) parcelas mensais e consecutivas, se solicitado por qualquer das responsáveis, fixando-se o vencimento da primeira em 15 (quinze) dias, a contar do recebimento da notificação, e o das demais a cada 30 (trinta) dias, devendo incidir sobre cada uma delas os encargos legais devidos, na forma prevista na legislação em vigor, sem prejuízo ao vencimento antecipado do saldo devedor em caso de não comprovação do recolhimento de qualquer parcela, conforme prevê o art. 217, § 2º, do Regimento Interno deste Tribunal; 
9.4.2. a cobrança judicial das dívidas, caso não atendidas as notificações; 
9.5. esclarecer às responsáveis em epígrafe que, caso se demonstre, por via recursal, a correta aplicação dos recursos, mas não se justifique a omissão da prestação de contas, o débito poderá ser afastado, mas permanecerá a irregularidade das contas, dando-se ensejo à aplicação da multa prevista no art. 58, inciso I, da Lei 8.443/1992; 
9.6. dar ciência desta deliberação às responsáveis, à Secretaria Especial de Cultura e, nos termos do § 3º do art. 16 da Lei 8.443/1992, c/c o § 7º do art. 209 do Regimento Interno do TCU, ao Procurador-Chefe da Procuradoria da República no Estado do Rio Grande do Sul, para adotar as providências que entender cabíveis.  
HISTÓRICO
2.	Trata-se de tomada de contas especial instaurada pela Secretaria Especial de Cultura, em desfavor de Geisa Behnen - ME (CNPJ: 08.074.814/0001-82) e Geisa Behnen (CPF: XXX.215.440-XX) , em razão de omissão no dever de prestar contas, captados por meio do projeto cultural Pronac 11-0364, descrito da seguinte forma: 'Realizar um circuito de música instrumental em quatro cidades do Estado do Rio Grande do Sul, através do intercâmbio entre músicos gaúchos como Hique Gomez, Paulinho Cardoso e a Orquestra de Sopro Eintracht.'.
2.1.	A Portaria 333/2011, de 17/06/2011, autorizou a captação do valor de apoio, totalizando R$ 389.594,20, no período de 20/06/2011 a 31/12/2011 (peça 4) , com prazo para execução dos recursos 17/06/2011 a 31/12/2011, recaindo o prazo para prestação de contas em 31/1/2012. 
2.2.	A empresa proponente captou recursos autorizados, no montante de R$ 144.330,00, conforme atestam os recibos (peça 5) e extratos bancários (peça 6) . 
2.3.	O fundamento para a instauração da Tomada de Contas Especial, conforme consignado na matriz de responsabilização elaborada pelo tomador de contas, foi a omissão no dever de prestar contas. [A] fase interna desta TCE concluiu pelo dano ao erário no valor original, descontado os valores já recolhidos, sob a responsabilidade de Geisa Behnen e Geisa Behnen - ME, conforme Relatório de Tomada de Contas Especial (peça 27) , Relatório e Certificado de Auditoria (peças 28 e 29) e Parecer do Dirigente do Controle Interno (peça 30) . 
2.4.	No âmbito deste Tribunal, concluiu-se pela necessidade de realizar a citação das responsáveis, assim como a audiência da Sra. Geisa Behnen. Esta Corte de Contas, então, considerando a revelia das responsáveis, deliberou, por meio do 6.334/2020-TCU- 2ª Câmara - (Peça 65) , transcrito anteriormente, pela irregularidade das suas contas com imputação de débito solidário e multa individual à pessoa física.
2.5.	Não satisfeito com o julgado, a responsável interpôs recurso de reconsideração, ora em análise.
ADMISSIBILIDADE
3.	Reitera-se o exame preliminar de admissibilidade (peça 66) , ratificado pelo Ministro-Relator (peça 70) , que concluiu pelo conhecimento do recurso de reconsideração interposto por Geisa Behnen, suspendendo-se os efeitos dos itens 9.2, 9.3, 9.4 e 9.4.2 do Acórdão 6713/2020-TCU-Segunda Câmara, com fundamento nos artigos 32, inciso I, e 33 da Lei 8.443/1992. 
MÉRITO
4.	Delimitação
4.1.	Constitui objeto do recurso verificar as seguintes questões:
	a) se é aplicável o instituto da prescrição a esta TCE;
	b) se há justificativa para a omissão na prestação de contas e razoabilidade na imputação da multa.
5.	Da alegada prescrição
5.1. 	A ora recorrente clama pela prescrição desta TCE com base nos seguintes fundamentos:
	a) o prazo final de captação dos recursos ocorreu em 31/12/2011. Por sua vez, o prazo para prestação de contas findou-se em 31/1/2012. Todavia, o então MinC apenas tomou providências para que os documentos fossem apresentados pelas Recorrentes em 08/06/2017 (peça nº 7) , ou seja, o processo administrativo ficou paralisado, no mínimo, ao longo de 05 (cinco) anos consecutivos, tendo sido efetivamente encaminhado a este E. TCU em 17/8/2019 e ordenada a citação em 26/10/2019 (peça 65, p. 3) ;
	b) deve-se aplicar o entendimento consolidado pelo Supremo Tribunal Federal (STF) através das teses de repercussão geral 666, 897 e 899 (peça 65, p. 3) ;
	c) na recente jurisprudência formada no STF sobre o tema, a questão do prazo prescricional ora se fundamenta no Código Civil (como no Tema de Repercussão Geral 666, que aplicou o prazo de 3 anos, com base no art. 206, § 3º, inc. V, CC) , ora se fundamenta no Decreto 20.910/1932 com aplicação do prazo quinquenal em respeito ao princípio da isonomia (peça 65, p. 5) ;
	d) há de se observar o MS 32.201/DF e a aplicabilidade da Lei Federal 9.873/1999 para análise do exercício de ação punitiva pela Administração Pública (peça 65, p. 6-7) .
	Análise
5.2.	As alegações apresentadas merecem prosperar no tocante à prescrição intercorrente prevista na Lei 9.873/1999.
5.3.	No caso em exame, este Tribunal de Contas reconheceu que não houve a prescrição da pretensão punitiva seguindo os critérios fixados no Acórdão 1441/2016-TCU-Plenário. Por isso mesmo, foram aplicadas sanções aos responsáveis. Quanto à imputação de débito, para recomposição do prejuízo causado ao erário, a decisão adotou a premissa de que a ação de ressarcimento é imprescritível, por expressa previsão do art. 37, § 5º, da Constituição Federal.
5.4.	Ocorre, contudo, que a matéria foi objeto de repercussão geral admitida pelo Supremo Tribunal Federal no Recurso Extraordinário 636.886 (tema 899) . O citado RE teve seu julgamento finalizado, embora ainda esteja pendente a publicação do acórdão paradigma. A decisão do julgamento foi publicada em 20/4/2020, enunciando-se a tese de que 'é prescritível a pretensão de ressarcimento ao erário fundada em decisão de Tribunal de Contas'. 
5.5.	Diante deste novo cenário, o tema da prescrição passa a ser analisado novamente, levando-se em conta o recente pronunciamento do STF, com o fim de verificar a aplicação, à hipótese dos autos, do novo entendimento firmado sobre o sentido e alcance do art. 37, § 5º, da Constituição.
5.6.	Na presente análise será examinado se as conclusões do RE 636.886, acerca da prescrição da pretensão executória, serão também aplicáveis à pretensão reparatória (ou condenatória) .
5.7.	Os significativos impactos do julgamento do RE 636.886 foram objeto de análise pela Serur. Por economia processual, juntou-se a estes autos  (peça 86) cópia do pronunciamento da unidade emitido no TC Processo 003.889/2016-5, com as diretrizes gerais da análise; texto para Discussão 1/2021-Serur, com análise das decisões do STF sobre a prescrição do ressarcimento, adotadas após o julgamento do RE 636.886 (tema 899 da repercussão geral) , além da manifestação originária da secretaria, sobre as repercussões do RE 636.886 (exame de recurso interposto no TC Processo 027.624/2018-8) . A partir de tais manifestações foram fundamentadas as premissas que serão consideradas no presente exame.  
5.8.	No exame da prescrição, a Serur tem se manifestado com base nas seguintes premissas, que serão utilizadas no presente exame: 
	a)  ao julgar o RE 636.886, o STF conferiu nova interpretação ao art. 37, § 5º, da Constituição Federal, fixando a tese de que 'é prescritível a pretensão de ressarcimento ao erário fundada em decisão de Tribunal de Contas';
	b)  as pretensões punitiva e de ressarcimento devem observar o mesmo regime na atividade de controle externo, dado o objetivo comum da prescrição, de fixar prazo para o Tribunal de Contas agir, para caracterizar o ilícito, identificar seu autor, dimensionar as consequências da conduta e impor as consequências legais, independentemente de tais consequências terem natureza punitiva ou ressarcitória;
	c)  até que sobrevenha norma específica, entende-se que a prescrição das pretensões punitiva e de ressarcimento, no processo de controle externo, deve observar o regime Lei 9.873/1999, na linha dos recentes pronunciamentos do STF a respeito. Assim, sem prejuízo de se realizar o exame da prescrição também segundo o prazo decenal previsto no Código Civil, acolhido pelo TCU (Acórdão 1441/2016-TCU-Plenário) , o critério adotado, na formulação da proposta de encaminhamento, será o da Lei 9.873/1999.  
5.9.	Ao utilizar o regime prescricional segundo os critérios do Acórdão 1441/2016-TCU-Plenário, constata-se que a prescrição não se opera no caso em comento. Isso porque, pela aplicação deste acórdão, em linhas gerais, a prescrição subordina-se ao prazo geral de dez anos (Código Civil, art. 205) , contado a partir da data da ocorrência do fato e interrompido pelo ato que ordenar a citação, a audiência ou a oitiva da parte. 
5.10.	Entre outras razões que justificaram a adoção desse critério destaca-se a de que o citado dispositivo constitui uma cláusula geral a ser empregada sempre que a pretensão for prescritível, mas a lei não estabelecer um prazo específico, como na hipótese.
5.11.	Para análise, tem-se como termo inicial da prescrição o fim do prazo para o envio da prestação de contas, que ocorreu em 31/1/2012.  A pretensão reparatória e punitiva, então, somente estaria prescrita em 14/7/2022. Mas tal prazo fora interrompido pelo despacho que autorizou a citação ocorrida em 27/9/2019 (peça 36) , o que ratifica a aplicação da decisão emanada em Sessão de 23/6/2020 (peça 50) .
5.12.	Destaque-se que no caso de sob análise, as datas de crédito dos recursos transferidos ou a data das despesas glosadas são termos adequados para a incidência de encargos legais (art. 9º da IN-TCU 71/2012) , mas não para início da prescrição. Para esta finalidade considera-se, no regime do Código Civil, o dia seguinte ao fim do prazo para a prestação de contas (art. 4º, § 1º, I, da citada IN) , já que, enquanto não exaurido esse prazo, não se pode falar em inércia da Administração-credora (Código Civil, art. 199, II; Acórdão 1470/2020-TCU-Segunda Câmara, relatados pelos Ministros Ana Arraes e Marcos Bemquerer, respectivamente) .
5.13.	Considerando a premissa de que as pretensões punitiva e de ressarcimento se submetem ao mesmo regime, conclui-se que não estão prescritas nem a possibilidade de aplicação de multa, nem a de condenação ao ressarcimento, caso fossem adotados, para ambos os fins, os parâmetros definidos no Acórdão 1441/2016-TCU-Plenário.
5.14.	No mais, sob o prisma das premissas fixadas na Lei 9.873/1999 ao caso em exame, observa-se que não se operou a prescrição quinquenal. Isso porque, ao considerar como termo inicial da prescrição o fim do prazo para o envio da prestação de contas, que ocorreu em 31/1/2012, deve-se considerar os fatos interruptivos da prescrição segundo a égide do citado normativo.  
5.15.	Assim sendo, no presente caso, considerando o referido termo inicial, a pretensão reparatória ou punitiva somente estaria prescrita em 1/2/2017. Mas tal prazo fora interrompido pelas seguintes circunstâncias:
a) por atos inequívocos que importaram na apuração do fato: 
a.1) em 18/10/2012, quando da emissão do ofício 4.993/2012-CGAAV/DIC/SEFIC-MinC o qual informa sobre o pedido de prorrogação de prazo (peça 7, p. 8) ; 
a.2) em 8/6/2017, quando da emissão dos Comunicados 316/2017 e 317/2017-CGARE/DEIPC/SEFIC/MinC os quais informam à proponente da reprovação do projeto e sua inabilitação (peça 7, p. 10-16) ;
a.3) em 10/10/2017, quando os responsáveis foram notificados sobre as irregularidades pela autoridade administrativa competente (peça 15) ; 
a.4) 22/3/2018, quando da autorização da instauração da tomada de contas especial (peça 11) ; 
b) em 8/11/2019, pela citação da responsável (peças 40 e 42) ;   
c) em 23/6/2020, pela decisão condenatória recorrível, na sessão em que foi proferido o acórdão condenatório (peça 50) .
5.16.	Registre-se que, independentemente da existência de outras causas interruptivas não elencadas acima, cujo levantamento não se fez necessário, observa-se, pelos eventos indicados, que em nenhum momento transcorreu prazo suficiente para se operar a prescrição, considerando-se o prazo geral de cinco anos, tomando-se por referência a Lei 9.873/1999, tida pelo STF como norma regente da prescrição da pretensão punitiva pelo TCU. 
5.17.	Ainda sobre o tema, passa-se a analisar a prescrição intercorrente, que nos termos do art. 1º, § 1º, da Lei 9.873/1999, passa a operar se o processo ficar paralisado por mais de três anos, aguardando 'julgamento ou despacho'. 
5.18.	Note-se que há uma correlação entre essa hipótese e as causas de interrupção da prescrição do art. 2º. Com efeito, uma vez interrompida a prescrição por alguma das hipóteses do art. 2º, o processo não pode ficar inativo, sem qualquer inovação processual relevante, por mais de três anos.
5.19.	Trata-se de prazo específico, não se aplicando nem o prazo geral de cinco anos nem o prazo especial, da lei penal (§ 2º) . A finalidade da prescrição intercorrente, com seu prazo próprio, é a de assegurar a eficiência e celeridade nas apurações administrativas. Seria contrário a essa finalidade a paralisação injustificada do processo por período maior que o triênio estabelecido para a hipótese.
5.20.	Especificamente quanto a esta TCE, as causas de interrupção elencadas acima permitem evidenciar que o processo não teve andamento regular, ocorrendo, então, a prescrição intercorrente. Isso porque constata-se a inércia administrativa de mais de três anos no período de 2012 a 2017, situação evidenciada pelo próprio relatório da TCE emitido pelo tomador de contas, conforme tabela de notificações inserida na peça 27, p. 2-3.
5.21.	Partindo-se da premissa de que a pretensão reparatória segue as mesmas balizas, enquanto não houver norma específica a respeito, a demonstração de que se operou a prescrição punitiva impõe, como consequência, a conclusão de que também não é viável a condenação ao ressarcimento do prejuízo apurado nos autos.
5.22.	Por todo o exposto, constata-se que as pretensões punitiva e de ressarcimento se operam ao considerarmos os fundamentos da Lei 9.873/1999, relativa à prescrição intercorrente. 
6.	Da  prestação de contas e razoabilidade da multa
6.1. 	A recorrente questiona a razoabilidade no valor da multa imposta, tendo em vista os seguintes argumentos:
	a) a omissão do dever de prestar contas é conduta acessória que deveria ter sido cumprida pela recorrente em 31/1/2012, mas não é, de forma alguma, o dano ou o ato ilícito que se pretende reparar em sede de Tomada de Contas Especial  (peça 65, p. 5) ;
	b) há de ser concedido prazo adicional de quinze dias para juntada da prestação de contas. Isso porque, inúmeros esforços estão sendo empreendidos pela recorrente para que, após quase dez anos, seja possível elaborar um Relatório de Cumprimento de Objeto do Projeto, bem como a organização completa da prestação de contas financeira (peça 65, p. 8) ;
	c) a aplicação das sanções, além dos princípios aplicáveis à previsão das infrações, deve atender ao princípio da proporcionalidade, do devido processo legal e o princípio da motivação. As recentes alterações na Lei de Introdução às Normas de Direito Brasileiro (LINDB) trazidas pela Lei 13.655/2018 deixam claras tais premissas, especialmente nos arts. 20 e 22 (peça 65, p. 10) ;
	d) não há nos autos elementos que comprovem a má-fé/dolo da recorrente (peça 65, p. 11) .
	Análise
6.2.	A recorrente não apresentou qualquer justificativa para a sua inércia inicial na prestação de contas. Nesse sentido, o §4º, do art. 209 do Regimento Interno do TCU dispõe que a irregularidade quanto à omissão na prestação de contas persiste, nos casos em que, instado a se justificar, o responsável apresenta posteriormente as contas, porém não justifica a sua inércia. No caso em apreço, vale registrar que a recorrente sequer apresentou a documentação da prestação de contas, limitando-se a solicitar prorrogação de prazo para tal. 
6.3.	O lapso temporal entre o cumprimento do objeto, as alegações de defesa apresentadas e a atuação da concedente pode, em tese, gerar prejuízo à defesa do responsável, sendo que a demonstração de inviabilidade de exercício do contraditório e da ampla defesa deve ser por ele procedida, com a indicação objetiva do obstáculo ou da dificuldade concreta verificada, o que não ocorreu nestes autos. Nesse sentido, vale destacar que a responsável foi devidamente citada por este Tribunal.
6.4.	Assim, a alegada dificuldade de acesso à documentação não pode impedir o cumprimento do dever constitucional e legal de prestar contas. 	Registre-se, no entanto, que a recorrente não demonstra qual seria o suposto prejuízo pelo não acesso à documentação, não havendo, portanto, qualquer prejuízo demonstrado à sua defesa. Ora, se a responsável não produziu a documentação completa à época, foi por falta do zelo que lhe cabia ao lidar com os recursos públicos que lhe foram confiados.
6.5.	As irregularidades encontradas não são meramente burocráticas ou de natureza formal. Poderiam ser sanáveis, se a responsável apresentasse a prestação de contas dos recursos geridos e comprovasse sua regular aplicação.
6.6.	Uma vez caracterizada a reprovabilidade da conduta, a avaliação de existência de má-fé não é requisito essencial à culpabilidade do recorrente. De outro modo, tal elemento anímico, subjetivo da conduta, deve ser considerado apenas como agravante, no sentido de majorar a dosimetria da pena.
6.7.	Neste sentido, considerando ainda que a má-fé não pode ser presumida, devendo, portanto, ser demonstrada, reforça-se que sua existência sequer foi cogitada nos presentes autos.
6.8.	Assim, conclui-se que a alegação de ausência de má-fé da responsável não é capaz de afastar a cominação da multa, vez que não é pressuposto de sua aplicação.
6.9.	Embora LINDB alcance a atividade jurisdicional desta Corte de Contas, em especial a atividade de aplicação de sanções administrativas e de correção de atos irregulares, há de se examinar cada caso concreto para verificação da extensão de sua aplicação.
6.10.	Era esperado de um gestor médio uma atuação zelosa com programas de políticas públicas. É razoável afirmar que era possível à responsável ter consciência das irregularidades que praticaram e que era exigível conduta diversa daquela que adotou, consideradas as circunstâncias que a cercava. 
6.11.	A Lei de Introdução às normas do Direito Brasileiro  (art. 22, § 2º) estabelece que o julgador, na aplicação de sanções, deverá considerar a natureza e a gravidade da infração cometida, as circunstâncias agravantes ou atenuantes e os antecedentes do agente. Sendo assim, a conduta do caso concreto deve ser avaliada em conjunto com os elementos externos, examinados em outros processos, que demonstram a existência de um ambiente prejudicial ao interesse público no âmbito do Ministério do Turismo.
6.12.	Em que pese a aclamação pela aplicação do referido artigo, a responsável não apresentou qualquer obstáculo ou dificuldade a qual foi submetida.
6.13.	Oportuno lembrar que a responsabilidade dos jurisdicionados perante o TCU é de natureza subjetiva, caracterizada mediante a presença de culpa stricto sensu, sendo desnecessária a caracterização de conduta dolosa ou má-fé do gestor para que este seja instado a ressarcir os prejuízos que tenha causado ao erário (Acórdão 9004/2018-TCU-Primeira Câmara, da relatoria do Ministro Bruno Dantas, 635/2017-Plenário, da relatoria do Ministro Aroldo Cedraz, 2781/2016-Plenário, 2420/2015-TCU-Plenário, ambos da relatoria do Ministro Benjamin Zymler) .
6.14.	Os elementos acostados aos autos permitem concluir que a recorrente agiu, no mínimo, com culpa grave. Além de que, foi justamente a inércia da responsável que impossibilitou a comprovação da realização do objeto e regularidade das contas, estando presentes os elementos da conduta culposa e da violação normativa. 
6.15.	Diante da identificação da irregularidade atribuída à responsável, a qual causou prejuízo ao erário utilizar recursos públicos sem comprovar a sua regular aplicação, logo, não há que se falar em valores jurídicos abstratos sem que sejam consideradas as consequências práticas da decisão.
6.16.	No tocante à penalidade aplicada, registre-se que foi observado os princípios da razoabilidade e da proporcionalidade, sopesando a gravidade do ato e o prejuízo causado ao erário.
6.17.	O valor de R$ 30.000,00 a título de multa, de per si, não demonstra desproporcionalidade em sua fixação, motivo por que não se aceitaria esse argumento como fundamento para elidir as irregularidades que recaem sobre os autos.
6.18.	A fixação do quantum da multa aplicada encontra-se na margem discricionária do Tribunal, entendida esta como aquela praticada dentro dos limites mínimo e máximo do valor de aplicação da multa com fundamento no art. 57, da Lei 8.443/1992, ou seja, ao considerar, dentre outros, os fatos apurados, a gravidade, a norma violada, o Tribunal tem competência para fixar o valor da multa dentro dos limites legais.
6.19.	Ainda sobre a apenação, é sabido que a dosimetria da multa aplicada à responsável no acórdão condenatório, como é praxe nos processos deste Tribunal e ao contrário do processo penal, não foi realizada em função de cada ato praticado, e sim pelo conjunto dos atos irregulares tratados no processo. Há uma sanção única, que reflete o universo dos fatos do processo, sem a necessidade de quantificar sanções em separado para cada infração. 
6.20.	A ponderação do valor de cada uma dessas apenações é tarefa do julgador, cabendo a ele ponderar a gravidade relativa das irregularidades na hora de calcular a dosimetria da pena a ser aplicada.
6.21.	Por óbvio não há, nas multas do art. 57 da Lei 8.443/1992, proporção a ser seguida com rigidez matemática, a exigir que se for elidida uma só das falhas a multa tenha, necessariamente, que ser reduzida em determinado grau. 
6.22. 	Conforme a firme jurisprudência do TCU, a imputação das sanções do art. 57 e 58 da Lei 8.443/1992, assim como do débito, exige apenas a verificação da ocorrência de culpa, em qualquer uma de suas modalidades, o que restou evidenciado, no presente caso concreto, diante da conduta do responsável.
6.23.	Note-se que a atividade do julgador envolve uma certa margem de discricionariedade. Nesse sentido, a multa de R$ 30.000,00 parece razoável, sopesando-se adequadamente as condutas dos responsáveis que ocorreram em débito de R$ 88.180,69 em valores históricos, ressaltando-se que quando o responsável é julgado em débito, pode o Tribunal aplicar-lhe multa de até cem por cento do valor atualizado do dano causado ao erário, conforme estabelecido no art. 267 do Regimento Interno. 
6.24.	Neste caso concreto, foram devidamente sopesadas a gravidade das irregularidades e do dano causado ao erário, além do grau de culpabilidade dos agentes e das circunstâncias fáticas.
6.25.	Assim, o débito e a multa aplicada pelo Tribunal atendem ao princípio da razoabilidade, quando analisadas adequadamente aos subcritérios da necessidade, adequação e proporcionalidade em sentido estrito da pena.
CONCLUSÃO
7.	Em face das análises anteriores, conclui-se que:
a) aplicável a prescrição intercorrente ao considerarmos os fundamentos da Lei 9.873/1999;
	b) partindo-se da premissa de que a pretensão reparatória segue as mesmas balizas, enquanto não houver norma específica a respeito, a demonstração de que se operou a prescrição punitiva impõe, como consequência, a conclusão de que também é não é viável a condenação ao ressarcimento do prejuízo apurado nos autos;
	c) o débito e a multa aplicada pelo Tribunal atendem ao princípio da razoabilidade, quando analisadas adequadamente aos subcritérios da necessidade, adequação e proporcionalidade em sentido estrito da pena.
7.1.	Com base nessas análises, conclui-se pelo provimento do recurso para reconhecer a prescrição da pretensão ressarcitória e punitiva desta Corte de Contas.
PROPOSTA DE ENCAMINHAMENTO
8.	Diante do exposto, com fundamento nos artigos 32, inciso I, 33 da Lei 8.443/1992, submetem-se os autos à consideração superior, propondo-se:
a)	conhecer do recurso e, no mérito, dar-lhe provimento, no sentido de reconhecer a prescrição da pretensão punitiva e ressarcitória, arquivando-se os presentes autos; 
b)	comunicar ao recorrente e aos demais interessados, a deliberação que vier a ser proferida por esta Corte."
2.	Por meio de parecer à peça 89, transcrito a seguir, o membro do Ministério Público junto a este Tribunal dissentiu da proposta de encaminhamento da unidade técnica.
	"Trata-se de recurso de reconsideração interposto por Geisa Behnen (peça 65) contra o Acórdão 6713/2020-TCU-Segunda Câmara (peça 50) , que, dentre outras medidas, considerou revéis a Sra. Geisa Behnen e a empresa Geisa Behnen - ME, julgou irregulares as contas das responsáveis, condenou-as solidariamente nos débitos apurados, bem como aplicou à Sra. Geisa a multa prevista no art. 57 da Lei 8.443/92.
2.	A condenação se deu em razão da omissão no dever de prestar contas dos recursos captados por meio do projeto cultural Pronac 11-0364, que tinha como objeto 'Realizar um circuito de música instrumental em quatro cidades do Estado do Rio Grande do Sul, através do intercâmbio entre músicos gaúchos como Hique Gomez, Paulinho Cardoso e a Orquestra de Sopro Eintracht'.
3.	A respeito da omissão no dever de prestar contas, a recorrente não apresentou justificativas para sua inércia inicial e nem apresentou a referida prestação de contas, tendo solicitado apenas a prorrogação do prazo.
4.	Em vista disso, a unidade técnica conclui não ser possível afastar a multa aplicada com base nas alegações recursais apresentadas, bem como não acolheu o pedido de reavaliar o montante da multa aplicada, ante a ausência de elementos que pudessem atenuar a reprovabilidade da omissão identificada, além do fato de que a fixação do quantum da multa encontra-se na margem discricionária do julgador, o qual considera o conjunto de atos irregulares tratados no processo.
5.	Em suma, não foram apresentados elementos que pudessem demonstrar o correto emprego dos recursos aplicados e, por consequência, pudessem afastar o débito ou a multa aplicada.
6.	Quanto à prescrição alegada, a unidade técnica analisou, como de praxe, a questão sob o enfoque de duas vertentes, uma com base no Acórdão 1441/2016-TCU-Plenário e a Súmula-TCU 282, e a outra tendo como fundamento as regras previstas na Lei 9.873/99.
7.	Essa análise já havia sido feita no âmbito do Acórdão recorrido, que adotou como parâmetro a ser seguido os critérios fixados no Acórdão 1441/2016-TCU-Plenário, bem como considerou que o ressarcimento do débito é imprescritível, por expressa previsão constitucional (art. 37, § 5º) .
8.	A unidade técnica, por vez, defende que as conclusões do RE 636.886 - STF, que tratou da prescrição da pretensão executória, são aplicáveis à pretensão reparatória ou condenatória.
9.	Com base nisso, afirma que as pretensões punitiva e reparatória devem observar o mesmo regime na atividade do controle externo. Nesse sentido, até que sobrevenha norma específica a tratar da matéria, o Tribunal deve observar o regime da Lei 9.873/99.
10.	Como base nesse critério, a unidade técnica concluiu que as pretensões reparatória e punitiva estariam prescritas em 1º/2/2017, em função da ocorrência da prescrição intercorrente (3 anos) .
11.	Assim, propõe conhecer do recurso para dar-lhe provimento, no sentido de conhecer a prescrição da pretensão punitiva e ressarcitória, com o respectivo arquivamento dos autos.
12.	Quanto à prescrição intercorrente apontada pela instrução, verifico que os autos não contêm todos os andamentos processuais no âmbito do órgão repassador dos recursos, o que deixa prejudicada essa avaliação. Como já ponderado pelo Tribunal em diferentes julgados, as peças que compõem a tomada de contas especial, elencadas no art. 10 da Instrução Normativa-TCU 71/2012, não contemplam informações pormenorizadas quanto ao andamento do processo na fase interna, o que prejudica a análise de eventual paralisação por mais de três anos.
13.	A despeito do tema, tenho defendido que ainda deve prevalecer o entendimento antes firmado por esta Corte, o qual considera a ação de ressarcimento imprescritível, alinhando-me às razões expostas no Voto condutor do Acórdão 2769/2020-TCU-Plenário:
11. Entendo que esse recente julgado do STF deve ensejar a revisão da jurisprudência deste Tribunal. [Grifos do original.]
12. No entanto, reconheço que, nos moldes em que foi fixada a tese da Suprema Corte, existem muitas dúvidas e lacunas a serem sanadas, que tornam extremamente difícil a sua imediata aplicação, de forma genérica e abrangente, aos processos que tramitam neste Tribunal. Dada a ausência de lei específica, não há prazo prescricional estabelecido - em lei ou mesmo pela Suprema Corte - para a atuação do TCU no que diz respeito à apuração de dano ao erário, bem como sobre como se daria o início da contagem e as interrupções desse prazo.
13. Ademais, embora o verbete já tenha sido publicado, a decisão ainda é passível de impugnação mediante Embargos de Declaração, possibilitando o esclarecimento dessas questões ou mesmo a modulação de efeitos, com impacto nos processos em curso.
14. Até que sobrevenham todos esses esclarecimentos e definições, embora desejável, não é possível a imediata aplicação, com a devida segurança, da tese fixada pelo STF no âmbito do TCU. Por outro lado, não se pode deixar de dar encaminhamento aos incontáveis processos que tangenciam essa discussão neste Tribunal.
15. Dessa forma, por questões de coerência e em nome da segurança jurídica e da estabilidade das decisões, tenho me curvado à compreensão dos meus pares pela manutenção, por ora, do entendimento que há anos vem sendo adotado pelo TCU e pelo próprio STF, no sentido de considerar imprescritíveis as ações de ressarcimento ao erário.
16. Não se trata, cabe registrar, de desrespeito ou ignorância ao entendimento firmado pela Suprema Corte, tampouco de se fixar qualquer jurisprudência sobre a sua abrangência neste momento. Apenas entendo que, considerando a indefinição e a possibilidade de modulação da decisão, não seria produtivo, e causaria enorme incerteza, se este Tribunal revisse sua atuação e logo depois a alterasse novamente.
14.	Registro que recentes decisões deste Tribunal, adotadas após o que restou deliberado pelo STF no Tema 899, também abraçaram a tese da imprescritibilidade da pretensão ressarcitória no âmbito do controle externo, a exemplo dos Acórdãos 5236/2020, 6084/2020, 6473/2020, 6466/2020, 6465/2020, todas da 1ª Câmara; e 6171/2020, 5681/2020, 6846/2020, 6676/2020, 6707/2020, todos da 2ª Câmara, dentre outros.
15.	Em vista do exposto, data venia das ponderações feitas pela unidade técnica, entendo que não há elementos nos autos para afirmar que houve a prescrição intercorrente, bem como defendo que ainda não há por parte do STF uma orientação clara a respeito da questão. Uma eventual definição de outro critério para o cálculo dos prazos prescricionais aplicáveis aos processos de controle poderá, ainda, vir acompanhado de alguma modulação para sua aplicação.
16.	Ante o exposto, este representante do MPTCU manifesta-se no sentido de que este Tribunal conheça e negue provimento ao recurso apresentado, mantendo-se os exatos termos do Acórdão recorrido."
É o relatório.

8.1. Rodrigo Kopke Salinas (146.814/OAB-SP) e outros, representando Geisa Behnen - ME.

Subprocurador-Geral Paulo Soares Bugarin.

TOMADA DE CONTAS ESPECIAL. OMISSÃO NO DEVER DE PRESTAR CONTAS. CITAÇÃO. REVELIA. CONTAS IRREGULARES. DÉBITO. MULTA. RECURSO DE RECONSIDERAÇÃO. CONHECIMENTO. AUSÊNCIA DE PRESCRIÇÃO DA PRETENSÃO PUNITIVA E RESSARCITÓRIA. RAZÕES INSUFICIENTES PARA ALTERAR A DECISÃO PROFERIDA. NEGATIVA DE PROVIMENTO.

TOMADA DE CONTAS ESPECIAL (TCE)

Secretaria de Recursos (Serur).

Examino recurso de reconsideração interposto por Geisa Behnen (peça 65) contra o Acórdão 6713/2020-TCU-Segunda Câmara, que, dentre outras medidas, considerou revéis a Sra. Geisa Behnen e a empresa Geisa Behnen - ME, julgou irregulares as contas das responsáveis, condenou-as solidariamente nos débitos apurados, bem como aplicou à Sra. Geisa a multa prevista no art. 57 da Lei 8.443/92.
2.	Originariamente, os autos tratam de tomada de contas especial instaurada pela Secretaria Especial de Cultura, em desfavor de Geisa Behnen - ME e Geisa Behnen, em razão de omissão no dever de prestar contas dos recursos captados por meio do projeto cultural Pronac 11-0364, descrito da seguinte forma: "Realizar um circuito de música instrumental em quatro cidades do Estado do Rio Grande do Sul, através do intercâmbio entre músicos gaúchos como Hique Gomez, Paulinho Cardoso e a Orquestra de Sopro Eintracht."
3.	A Portaria 333/2011, de 17/06/2011, autorizou a captação do valor de apoio, totalizando R$ 389.594,20, no período de 20/06/2011 a 31/12/2011 (peça 4) , com prazo para execução dos recursos 17/06/2011 a 31/12/2011, recaindo o prazo para prestação de contas em 31/1/2012. 
4.	A empresa proponente captou recursos autorizados, no montante de R$ 144.330,00, conforme atestam os recibos (peça 5) e extratos bancários (peça 6) . Por não terem sido prestadas as respectivas contas, este Tribunal, por meio do Acórdão 6713/2020-TCU-Segunda Câmara, julgou irregulares as contas dos responsáveis, condenou-os em débito no valor original do dano ao erário, descontando-se os valores já recolhidos, e aplicou multa à responsável pela empresa.
5.	Irresignada, a Sra. Geisa Behnen apresentou os presentes recursos de reconsideração.
6.	Após analisar os argumentos trazidos pela recorrente, a Secretaria de Recursos (Serur) manifestou-se por dar-lhes provimento, no sentido de reconhecer a prescrição da pretensão punitiva e ressarcitória, arquivando-se os presentes autos.
7.	Dissentindo desse posicionamento, o membro do Ministério Público junto ao TCU (MPTCU) manifestou-se por negar provimento ao recurso apresentado, mantendo-se os exatos termos do acórdão recorrido.
8.	De plano, ratifico o conhecimento do recurso de reconsideração interposto, satisfeitos os requisitos de admissibilidade aplicáveis à espécie, consoante análise contida em meu Despacho à peça 70. No mérito, acompanho as conclusões e propostas do MPTCU, cujos fundamentos adoto como minhas razões de decidir, sem prejuízo dos breves comentários que faço a seguir.
9.	Basicamente, foram trazidas pela recorrente as seguintes alegações que, em sua visão, justificariam a alteração da decisão proferida: (i) a prescrição da pretensão punitiva e ressarcitória; (ii) a irrazoabilidade da sanção aplicada; e (iii) o fato de que a omissão na prestação de contas não implicaria necessariamente dano ao erário.
10.	Em relação à razoabilidade da sanção aplicada e ao débito imputado em virtude da omissão no dever de prestar contas, considero que a Serur refutou apropriadamente as alegações da recorrente, sendo desnecessário aqui aprofundar sobre tais questões. A divergência entre os posicionamentos da unidade especializada e do MPTCU se deve, então, à prescrição da pretensão punitiva e ressarcitória. 
11.	Na decisão original, este Tribunal reconheceu que não houve a prescrição da pretensão punitiva seguindo os critérios fixados no Acórdão 1441/2016-TCU-Plenário. Por isso mesmo, foram aplicadas sanções aos responsáveis. Quanto à imputação de débito para recomposição do prejuízo causado ao erário, a decisão adotou a premissa de que a ação de ressarcimento é imprescritível, por expressa previsão do art. 37, § 5º, da Constituição Federal.
12.	Nada obstante, de acordo com a Serur, a matéria foi objeto de repercussão geral admitida pelo Supremo Tribunal Federal no Recurso Extraordinário 636.886 (tema 899) , enunciando-se a tese de que "é prescritível a pretensão de ressarcimento ao erário fundada em decisão de Tribunal de Contas".
13.	Por essa razão, a unidade técnica entendeu que deveriam ser reavaliadas as análises da prescrição, passando-se a adotar as seguintes premissas: 
13.1.	ao julgar o RE 636.886, o STF conferiu nova interpretação ao art. 37, § 5º, da Constituição Federal, fixando a tese de que "é prescritível a pretensão de ressarcimento ao erário fundada em decisão de Tribunal de Contas";
13.2.	as pretensões punitiva e de ressarcimento devem observar o mesmo regime na atividade de controle externo, dado o objetivo comum da prescrição, de fixar prazo para o Tribunal de Contas agir, para caracterizar o ilícito, identificar seu autor, dimensionar as consequências da conduta e impor as consequências legais, independentemente de tais consequências terem natureza punitiva ou ressarcitória;
13.3.	até que sobrevenha norma específica, a prescrição das pretensões punitiva e de ressarcimento, no processo de controle externo, deve observar o regime Lei 9.873/1999, na linha dos recentes pronunciamentos do STF a respeito. Assim, sem prejuízo de se realizar o exame da prescrição também segundo o prazo decenal previsto no Código Civil, acolhido pelo TCU (Acórdão 1441/2016-TCU-Plenário) , o critério adotado na formulação da proposta de encaminhamento deve ser o da Lei 9.873/1999.  
14.	Com base nessas premissas, considerando que, no caso presente, tem-se como termo inicial da prescrição o fim do prazo para o envio da prestação de contas, que ocorreu em 31/1/2012, sendo a data do despacho que autorizou a citação ocorrida em 27/9/2019 (peça 36) , a unidade técnica concluiu que as pretensões reparatória e punitiva estariam prescritas em 1º/2/2017, em função da ocorrência da prescrição intercorrente (3 anos) .
15.	Ocorre que, conforme bem destacado pelo Parquet, os autos não contêm todos os andamentos processuais no âmbito do órgão repassador dos recursos, o que inviabiliza a avaliação quanto à prescrição intercorrente apontada pela unidade técnica. 
16.	Como já ponderado pelo Tribunal em diferentes julgados, as peças que compõem a tomada de contas especial, elencadas no art. 10 da Instrução Normativa-TCU 71/2012, não contemplam informações pormenorizadas quanto ao andamento do processo na fase interna, o que prejudica a devida análise de eventual paralisação por mais de três anos.
17.	Pelas razões acima, considero que não há elementos suficientes nos autos para afirmar que houve a prescrição intercorrente.
18.	Ainda no tocante à prescrição, deixo registrado que o entendimento que tenho adotado e levado aos colegiados desta Corte de Contas está alinhado à tese que esclarece que a recente decisão do STF, no âmbito do RE 636.886, alcança a etapa de cobrança do título extrajudicial constituído pelo Tribunal de Contas da União, e não altera o entendimento jurisprudencial do Tribunal sobre a imprescritibilidade das ações de ressarcimento do dano, fundado no art. 37, § 5º, da Constituição Federal.
19. 	Em primeiro lugar, resta isento de dúvidas que a jurisprudência consolidada deste Tribunal de Contas da União (TCU) se formou no sentido da imprescritibilidade das ações de ressarcimento ao erário. Nesse sentido, reproduzo o Enunciado de Súmula 282, desta Corte: "As ações de ressarcimento movidas pelo Estado contra os agentes causadores de danos ao erário são imprescritíveis."
20. 	De outra parte, e à semelhança dos outros julgadores deste TCU, não desconheço a recente decisão exarada pelo Supremo Tribunal Federal (STF) , prolatada no âmbito do Recurso Extraordinário (RE) 636.886/AL, por meio da qual foi fixado o seguinte enunciado para o Tema 899, de repercussão geral: "É prescritível a pretensão de ressarcimento ao erário fundada em decisão de Tribunal de Contas."
21. Ocorre que, consoante o destacado pelo Ministro Benjamin Zymler no leading case que primeiro discutiu o alcance do referido julgado da Corte Suprema (voto condutor do Acórdão 5236/2020-TCU-Primeira Câmara) , ainda há diversas dúvidas sobre a matéria, pois resta possível a conclusão de que a decisão não tratou da prescrição do processo de controle externo levado a efeito no âmbito do TCU mas, sim, da prescrição intercorrente ocorrida durante a fase de execução do acórdão condenatório desta Corte.
22.	Naquela oportunidade, o Relator aduziu que a aludida decisão do STF enfrentou RE interposto pela União contra acórdão do Tribunal Regional Federal da 5ª Região (TRF/5) , ementado como se segue, pelo qual o regional negou provimento a embargos de declaração opostos contra acórdão de sua lavra:
EMENTA: TRIBUTÁRIO. PROCESSUAL CIVIL. EXECUÇÃO FISCAL. PROCESSO PARALISADO POR MAIS DE CINCO ANOS. PRESCRIÇÃO INTERCORRENTE. OCORRÊNCIA. 1. Para fins práticos, deve-se observar quando a Fazenda Pública foi intimada a providenciar o andamento do feito. Passados cinco anos sem diligências concretas, ocorre a prescrição intercorrente. Caso haja suspensão na forma do art. 40, da Lei n. 6.830/80, ocorre a extinção se o feito permanecer paralisado por mais de seis anos. 2. Na hipótese dos autos, houve o arquivamento sem baixa do processo em 12.08.1999 e até a data da sentença extintiva do feito em 05.06.2006, a Fazenda Nacional não apresentou nenhuma medida concreta quanto à localização do devedor ou de seus bens. Revela-se, portanto, inequívoca a ocorrência da prescrição intercorrente.
23.	O Ministro Benjamin Zymler argumentou que, na situação debatida judicialmente, a Fazenda Pública havia deixado a ação paralisada por mais de seis anos, o que ensejou fosse declarada a prescrição intercorrente no caso em tela. Isto é, a questão objeto da controvérsia cingiu-se à prescrição intercorrente ocorrida durante a fase de execução do acórdão condenatório do TCU.
24.	Desse modo, ponderou que, com base nessa possível interpretação, a matéria decidida no mencionado feito não teria nenhuma repercussão de ordem prática e jurídica nos processos desta Corte, isso porque o título executivo, que é própria decisão do Tribunal, consoante o art. 19 da Lei 8.443/92, ainda não se formou.
24.	Feito esse raciocínio, Sua Excelência acresceu que, ainda se possa interpretar que a decisão do STF também se aplique ao iter do processo de controle externo neste TCU, outras questões, de suma importância visando que este Tribunal estabeleça novo tratamento acerca da prescrição do débito, restariam pendentes de esclarecimento, relevando mencionar as relativas à definição da data de ocorrência do fato irregular ou data do seu conhecimento pelo TCU, bem assim as hipóteses de interrupção da prescrição.
25.	Em conclusão, conduziu o colegiado a que aplicasse, ao caso in concreto, a jurisprudência do TCU até então vigente, fundamentada no art. 37, § 5º, da Constituição Federal, e consubstanciada na citada Súmula 282, no que tange ao ressarcimento do prejuízo.
26.	Anoto que o entendimento acima também foi seguido em outros julgados desta Corte, sendo exemplos os Acórdãos: 1.492/2020, 2.104/2020, 2.182/2020 e 2.336/2020, Rel. Min. Aroldo Cedraz; 2.188/2020, Rel. Min. Raimundo Carreiro; e 2.018/2020, Rel. Min. Ana Arraes, do Plenário; 6.494/2020, Rel. Min. Walton Alencar Rodrigues; 5.236/2020, 6.084/2020, 6.465/2020, 6.466/2020, 7.982/2020, 9.277/2020, Rel. Min. Benjamin Zymler; e 8.550/2020, 9.011/2020, 9.012/2020 e 9.293/2020, Rel. Min. Bruno Dantas, todos da 1ª Câmara; e 5.681/2020, 6.350/2020, 8.316/2020, 8.940/2020, 8.945/2020, 8.947/2020, 8.948/2020, 9.208/2020 e 9.216/2020 de minha relatoria; 5.690/2020, 6.350/2020, 6.575/2020, 6.712/2020, 7.325/2020, 8.021/2020, 8.023/2020, 8.443/2020, 8.649/2020, 8.651/2020 e 8.657/2020, Rel. Min. Aroldo Cedraz; 6.171/2020, Rel. Min. Raimundo Carreiro; 6.207/2020 e 8.498/2020, Rel. Min. Ana Arraes; e 6.707/2020 e 6.726/2020, Rel. Min. Subst. Marcos Bemquerer Costa, estes da 2ª Câmara) .
27.	Releva, ainda, considerar que em 14 de agosto de 2020 a Advocacia-Geral da União opôs embargos de declaração ao já citado acórdão proferido no RE 636.886/AL, objetivando exatamente dirimir dívidas quanto ao alcance da aludida decisão, notadamente para que se tenha como correta compreensão a de que "a tese de repercussão geral no acórdão (...) embargado abrange apenas a fase executiva da decisão do TCU."
28.	Pela pertinência, transcrevo, na íntegra, os pedidos daquele órgão formulados nos embargos de declaração ao RE 636.866:
Pelo exposto, a União requer o provimento dos presentes embargos de declaração para que sejam sanadas as contradições e obscuridades apontadas, notadamente para correta compreensão de que:
i.1) a execução dos acórdãos do TCU é processada independentemente de inscrição em dívida ativa e pelo rito da execução por quantia certa do Código de Processo Civil, incidindo ainda a Lei 6.822/1980, e não o rito da Lei 6.830/1980 (Lei de Execução Fiscal) ;
i.2) a tese de repercussão geral no acórdão ora embargado abrange apenas a fase executiva da decisão do TCU;
i.3) na hipótese de ser admitida a possibilidade de a tese firmada no tema 899 abranger as fases anteriores à condenação perante a Corte de Contas, o prazo prescricional aplicável está disciplinado no Código Civil (20 anos na vigência do CC/1916 e 10 anos para o CC/2002) , com início da contagem na data da ocorrência do ilícito e interrupção pelo ato que ordenar a citação.
i.4) subsidiariamente, a disciplina do prazo prescricional aplicável é extraída da Lei n. 9.873/1999, que trata também das causas interruptivas que devem incidir (arts. 1º e 2º) ;
Pugna, ainda, que, diante da superação da pacífica jurisprudência desse STF, (ii) sejam modulados os efeitos da decisão (art. 927, § 3º, do CPC) , conferindo-lhe eficácia prospectiva, de modo que o novo entendimento passe a valer apenas em relação aos ilícitos geradores de danos ao erário cometidos a partir da publicação do acórdão ora embargado. Subsidiariamente, postula-se a modulação dos efeitos da decisão, a fim de salvaguardar os processos já autuados pelos tribunais de contas que tratem de ressarcimento ao erário.
29.	Nesse contexto, entendo que somente após a apreciação do mérito dos embargos de declaração à deliberação adotada no RE 636.886 pelo STF é que a jurisprudência atual do TCU sobre a matéria de prescrição da pretensão ressarcitória poderá ser revisitada para se amoldar à futura decisão da Suprema Corte.
30.	Nem mesmo seria o caso de se cogitar o sobrestamento de processos em curso nesta Corte de Contas até o julgamento dos embargos de declaração ao RE 636.886, sob pena de vir a ocorrer, durante o período de sobrestamento, a incidência da prescrição da pretensão de ressarcimento do TCU na hipótese de o STF decidir, nos aludidos embargos de declaração, contrariamente à tese da imprescritibilidade anteriormente fixada por aquela Corte Suprema e consolidada no TCU nos termos do Enunciado da Súmula de Jurisprudência 282.
31.	Assim, diante da relevância do tema prescricional e das dúvidas suscitadas na recente decisão do STF, compartilho também da prudência com que este Tribunal deve conduzir a matéria e aguardar a decisão da Suprema Corte no multicitado recurso de embargos de declaração ao RE 636.886. Nesse sentido, reproduzo excerto do voto condutor do Acórdão 9012/2020-TCU-Primeira Câmara (Relator Ministro Bruno Dantas) :
8. No que diz respeito à prescrição do débito, sabe-se que há tempos este Tribunal, baseado em precedentes do STF e na interpretação do art. 37, § 5º, da Constituição Federal de 1988, tem adotado o entendimento, consolidado na súmula 282, de que "as ações de ressarcimento movidas pelo Estado contra os agentes causadores de danos ao erário são imprescritíveis". Foi esse o entendimento adotado no acórdão recorrido.
9. Ocorre que, recentemente, o Supremo Tribunal Federal (STF) , ao julgar o Recurso Extraordinário 636.886/AL, fixou, com repercussão geral, o seguinte enunciado para o Tema 899: "É prescritível a pretensão de ressarcimento ao erário fundada em decisão de Tribunal de Contas".
10. Conforme tenho dito, pessoalmente, entendo que esse recente julgado do STF deve ensejar a revisão da jurisprudência deste Tribunal. No entanto, reconheço que, nos moldes em que foi fixada a tese da Suprema Corte, existem muitas dúvidas e lacunas a serem sanadas, que tornam extremamente difícil a sua imediata aplicação, de forma genérica e abrangente, aos processos que tramitam neste Tribunal. Dada a ausência de lei específica, não há prazo prescricional estabelecido - em lei ou mesmo pela Suprema Corte - para a atuação do TCU no que diz respeito à apuração de dano ao erário, bem como sobre como se daria o início da contagem e as interrupções desse prazo.
11. Ademais, embora o verbete já tinha sido publicado, a decisão ainda é passível de impugnação mediante Embargos de Declaração, possibilitando o esclarecimento dessas questões ou mesmo a modulação de efeitos, com impacto nos processos em curso.
12. Assim, por um lado, até que sobrevenham todos esses esclarecimentos e definições, embora desejável, não é possível a imediata aplicação, com a devida segurança, da tese fixada pelo STF no âmbito do TCU. Por outro lado, não se pode deixar de dar encaminhamento aos incontáveis processos que tangenciam essa discussão neste Tribunal.
13. Dessa forma, tenho me curvado à compreensão dos meus pares pela manutenção, por ora, do entendimento que há anos vem sendo adotado pelo TCU e pelo próprio STF, no sentido de considerar imprescritíveis as ações de ressarcimento ao erário.
14. Não se trata, cabe registrar, de desrespeito ou ignorância ao entendimento firmado pela Suprema Corte, tampouco de se fixar qualquer jurisprudência sobre a sua abrangência neste momento. Apenas entendo que, dada a possiblidade de modulação da decisão, não seria produtivo, e causaria enorme incerteza, se este Tribunal revisse sua atuação e logo depois a alterasse novamente.
32.	Assim, na esteira das recentes decisões do TCU, acolho a tese de que a recente decisão do STF, no âmbito do RE 636.886, alcança a etapa de cobrança do título extrajudicial constituído pelo Tribunal de Contas da União, e não altera o entendimento jurisprudencial do TCU sobre a imprescritibilidade das ações de ressarcimento do dano, fundado no art. 37, § 5º, da Constituição Federal.
33.	Por último, quanto à prescrição da pretensão punitiva desta Corte de Contas, em linha com a jurisprudência do Tribunal, entendo aplicável o prazo geral de prescrição indicado no art. 205 do Código Civil e as regras deixadas assentes no Acórdão 1441/2016-TCU-Plenário, que tratou de incidente de uniformização de jurisprudência instaurado para retomar as discussões acerca do prazo prescricional das sanções aplicadas pelo Tribunal de Contas da União.
	Ante todo o aqui exposto, acompanhando o posicionamento do MPTCU, VOTO por que este Colegiado adote a minuta de acórdão que ora submeto à apreciação.
TCU, Sala das Sessões, em 15 de fevereiro de 2022.
Ministro JOÃO AUGUSTO RIBEIRO NARDES 
Relator